【裁判字號】    99,簡上,558
【裁判日期】    991217
【裁判案由】    返還出資額
【裁判全文】
臺灣臺北地方法院民事判決             99年度簡上字第558號
上  訴  人  羅駿樺
訴訟代理人  陳勵新律師
            林美倫律師
上  一  人
複  代理人  張衛航律師
被  上訴人  張介梅
            張秋萍
                      15
上  二  人
訴訟代理人  林育竹律師
上列當事人間請求返還出資額事件，上訴人對於民國99年8 月12
日本院臺北簡易庭99年度北簡字第6819號第一審判決提起上訴，
本院於言詞辯論終結，判決如下：
    主  文
上訴駁回。
第二審訴訟費用由上訴人負擔。
    事  實  及  理  由
一、上訴人起訴主張：上訴人於民國89年8 月18日，以新台幣（
    下同）200,000 元獨資設立「冰館企業社」從事冰品販賣，
    後於90年11月26日，將「冰館企業社」更名為「冰館冰店」
    ，嗣再基於節稅理由，先於96年1 月19日，改以上訴人為合
    夥人兼負責人，並借用被上訴人張秋萍、訴外人羅采寧、劉
    宜安、劉燕安每人出資40,000元之名義登記為合夥人，迄至
    96年12月25日，改以上訴人出資20,000元，並借用被上訴人
    張秋萍、訴外人黃文俊、劉宜安、張介白、范金霖、潘素玲
    各出資30,000元之名義登記為合夥人，後於97年11月5 日，
    又改以上訴人出資50,000元，並借用被上訴人等二人、劉宜
    安每人各出資50,000元之名義登記為合夥人。另上訴人於97
    年12月26日，再自行出資375,000元，以總資本額500,000元
    變更「冰館冰店」組織而成立「永康冰館有限公司」（下稱
    永康公司），並另以相同借名登記之方式，由被上訴人等二
    人、劉宜安各出資125,000 元之名義，借名登記其為永康公
    司股東。詎上訴人與張介梅夫妻感情生變，被上訴人等二人
    竟於99年2 月2 日以存證信函表示欲轉讓登記於其名下之名
    義出資額與他人，惟被上訴人等二人並未實際出資，名下出
    資額亦係上訴人所借名登記。爰基於借名登記契約法律關係
    （以起訴狀送達終止借名登記契約）。聲明：被上訴人應將
    於永康公司各125,000 元之出資額移轉登記與原告。經原審
    判決駁回上訴人之訴，茲上訴人不服原審判決，提起本件上
    訴，上訴人均援用於原審之主張及陳述，並聲明：（一）原
    判決廢棄。（二）被上訴人等二人應將於永康公司各125,00
    0 元之出資額移轉登記與原告。
二、被上訴人則以：永康公司確於97年12月26日經核准設立，並
    由兩造、劉宜安各出資125,000 元，且由上訴人、張介梅分
    別擔任董事長、董事，被上訴人等二人確有出資125,000 元
    ；上訴人應舉證證明永康公司全部出資額均由其支出；否認
    兩造間存有借名登記之契約存在等語置辯。聲明：上訴人之
    訴駁回。經原審判決駁回上訴人之訴，茲上訴人不服原審判
    決，提起本件上訴，被上訴人均援用於原審之主張及陳述，
    並聲明：（一）上訴駁回。
三、兩造不爭執事項
（一）上訴人於89年8 月18日，以200,000 元獨資設立「冰館企
      業社」，於90年11月26日更名為「冰館冰店」，並分別96
      年1 月19日、96年12月25日、97年11月5 日向主管機關臺
      北市商業處聲請變更登記為合夥組織及變更、增減合夥人
      ，復於97年12月26日再行變更組織設立登記為永康公司，
      並由兩造及劉宜安各出資125,000元之名義登記為股東。
（二）永康公司所登記資本額500,000 元之款項，係於97年12月
      18日、97年12月19日，分別以現金409,000 元、91,000元
      存入玉山銀行東門分行活期存款0000000000000 號，戶名
      永康冰館有限公司籌備處帳戶（下稱系爭帳戶）之方式籌
      集。
（三）上訴人與張介梅原為夫妻，嗣於96年3 月15日簽訂載有「
      二、乙方（即被上訴人張介梅）保有其名下之財產，甲方
      （即原告）所有財產之一半給予乙方，作為乙方之贍養費
      。雙方之債務各自負擔。…六、甲方所經營之冰館冰店於
      存續中之所有營業收入（含海內外）之一半給付乙方，以
      作為乙方之贍養費（下稱系爭約定）。」等協議之離婚協
      議書（下稱系爭協議書）。
四、本件上訴人主張被上訴人等二人就永康公司出資額並未實際
    出資，被上訴人等二人名下出資額係上訴人所借名登記，因
    而訴請被上訴人等二人返還出資額等情，惟為被上訴人等二
    人所否認，並以上開情詞置辯。是本件爭點厥為：（一）被
    上訴人等二人就永康公司出資額有無實際出資？（二）兩造
    間就永康公司之出資額，是否存有借名登記契約？
（一）本件兩造雖就上開爭點「（一）被上訴人等二人就永康公
      司出資額有無實際出資？」部分有所爭執，惟本院審酌縱
      認上訴人主張被上訴人等二人就永康公司出資額並無實際
      出資乙情為真，亦無法因此遽認爭點「（二）兩造間就永
      康公司之出資額，是否存有借名登記契約？」部分為可採
      ，是本院以下將逕先就爭點「（二）兩造間就永康公司之
      出資額，是否存有借名登記契約？」部分予以論斷，如有
      理由，再就上訴人其餘主張部分有無理由予以論斷，合先
      敘明。
（二）兩造間就永康公司之出資額，是否存有借名登記契約？
    1.按當事人主張有利於己之事實者，就其事實有舉證之責任
      。民事訴訟法第277 條前段定有明文。次按民事訴訟如係
      由上訴人主張權利者，應先由上訴人負舉證之責，若上訴
      人先不能舉證，以證實自己主張之事實為真實，則被上訴
      人就其抗辯事實即令不能舉證，或其所舉證據尚有疵累，
      亦應駁回上訴人之請求。最高法院著有17年上字第917 號
      判例要旨可資參照。本件上訴人主張被上訴人等二人就永
      康公司之出資額係其所借名登記乙情，核屬有利於己之事
      實，則依前開舉證責任分配法則之說明，上訴人自應就上
      情舉證以實其說。
    2.本件上訴人主張被上訴人等二人就永康公司之出資額係其
      所借名登記乙節，固據其提出存款憑條2 紙（原審卷頁35
      、36）、證人鍾文錦證述「（問：提示原證6【指存款憑
      調】是不是由你存入？）答：是。分二兩次共存入五十萬
      元。」、「（問：這五十萬元是不是永康冰館設立的資本
      額？）答：是，是上訴人交給我的。」、「（問：為何分
      二次去存這五十萬元？）答：第一次去存四十多萬元，但
      我跟上訴人說還不夠，上訴人說他會再補給我，而因為錢
      放在身邊不安全，所以我拿到錢就趕快去存，所以才有二
      次的存入。」、「（問：被上訴人訴訟代理人為何第一次
      要存四十幾萬元？）答：上訴人說當時他錢不夠，改天會
      在補給我。」等語為憑。然查，互核上開存款憑條及鍾文
      錦之證言，充其量僅能證明上訴人先後二次，總計交付鍾
      文錦500,000 元用以存入系爭帳戶之事實。尚無法推認被
      上訴人等二人並無實際出資之事實（因上開款項可能為上
      訴人向被上訴人等二人收齊後再交付鍾文錦，亦有可能為
      兩造間其他其他法律關係或內部關係，使上訴人提出上開
      款項），更無法據此推認上訴人所稱借名登記等情。且參
      酌上訴人此部分主張，亦與上訴人自任負責人、經理人及
      主辦會計所製作，其上載有兩造分別以現金125,000 元繳
      納股款並於97年12月18日存入系爭帳戶之永康公司股東繳
      納股款明細表大相逕庭乙情相互以觀。足認上訴人此部分
      所稱，尚難遽採。
    3.又上訴人復稱永康公司之組織構成自冰館冰店起，均係上
      訴人基於節稅之目的，以借名登記之方式登記他人為合夥
      人或股東之方式行之，否則以永康冰館之名聲及獲利，不
      可能僅以2 、3 萬元即讓渡權利云云。惟查，上訴人於96
      年1 月19日，將「冰館冰店」之組織由獨資變更為合夥，
      上訴人並將其權利平均轉讓與張秋萍、羅采寧、劉宜安、
      劉燕安，嗣「冰館冰店」之合夥人又於96年12月25日讓渡
      其出資額，並變更合夥人為上訴人、張秋萍、劉宜安、黃
      文俊、張介白、范金霖、潘素玲，其後上開合夥人再於97
      年11月5 日再度讓渡其出資額，並變更合夥人為兩造及劉
      宜安，有96年1 月19日、96年12月25日、97年11月5 日讓
      渡書、合夥契約書各1 紙在卷可稽，且歷次變更均向主管
      機關為組織及合夥人之變更登記，復有臺北市政府商號變
      更登記申請書3 紙在卷可考，故除上開商號變更登記申請
      書已明確記載「冰館冰店」自組織變更為合夥商號時起，
      各合夥人即分別具其出資比例及合夥權利外，另依上開讓
      渡書、合夥契約書所載，縱可認「冰館冰店」變更組織為
      合夥後之資本額，最初確由上訴人所獨立支出，惟上訴人
      既係以權利移轉之方式讓渡權利與他人，並與其訂定合夥
      契約以共同經營「冰館冰店」，於法律上僅得認各合夥人
      均共同享有「冰館冰店」之權利，難基此逕認上訴人與各
      合夥人內部有何借名登記之意思表示及約定。且「冰館冰
      店」及其變更後所設立之永康公司對外所生商譽及獲利狀
      況，亦與其合夥人及股東間內部關係如何產生，亦無直接
      關連，故上訴人此部分主張，尚難使本院就上訴人與歷次
      合夥人間有逸脫讓渡書、合夥契約書文義所載，而均另為
      借名登記約定等情形成確信，是自無從基此推認冰館冰店
      變更組織為永康公司後，兩造間內部亦有相同約定存在。
    4.上訴人復稱：被上訴人等二人僅為掛名之人頭股東，並未
      分配永康公司之股東紅利，張秋萍尚曾自認僅為永康公司
      之人頭，且上訴人與張介梅既於系爭協議書中有協議由被
      上訴人取得冰館冰店之一半營業收入作為贍養費之系爭約
      定存在，堪認被上訴人張介梅實際上不具永康公司股東身
      分云云，並舉證人即會計師胡漢良之證言為據。然查：證
      人胡漢良固到庭結證稱就其理解永康冰店之股份係由上訴
      人及張介梅各佔一半，且某次與張秋萍及證人即會計師郭
      惠玟於永康公司辦公室討論時，張秋萍曾說他是人頭等語
      （原審99年7 月29日言詞辯論筆錄），惟證人胡漢良上開
      證述，除經張秋萍否認，並與永康公司公司設立登記表上
      所載股份比例不符外，證人郭惠玟亦到庭結證稱被告並未
      提過他們只是上訴人人頭等語（原審99年7 月29日言詞辯
      論筆錄），自難據證人胡漢良之證述，而認定張秋萍並未
      實際出資，並與上訴人間有借名登記為永康公司股東之事
      實。又查，系爭協議書中固載有上訴人應就冰館冰店於存
      續中之一半營業收入給付被上訴人張介梅以作為贍養費之
      系爭約定，惟系爭協議書係於被上訴人張介梅尚未成為冰
      館冰店合夥人之96年3 月15日所簽訂，張介梅於斯時既未
      有權分配冰館冰店之盈餘，其與上訴人另為系爭約定自屬
      合理，且系爭約定之存在亦與張介梅是否於永康公司成立
      後實際出資取得股東身分無必然性，亦難憑以認定張介梅
      是否有實際出資，及與上訴人間是否有借名登記為永康公
      司股東等情。復查，上訴人亦未就永康公司於設立後確有
      盈餘分配、被上訴人等二人於分配時因實際不具股東身分
      故未分得股東紅利等情舉證以實其說，是上訴人據此主張
      被上訴人等二人僅為掛名之人頭股東等情，亦非可採。
    5.綜上，上訴人並未能提出直接證據證明被上訴人等二人未
      有實際出資、兩造間存有借名登記契約等主要事實，而其
      上開所主張之間接事實，亦無足使本院產生確信並就主要
      事實形成事實上推定，是揆諸前開規定及判例意旨，上訴
      人即應承擔舉證責任分配之不利益。從而，本院既無法認
      定兩造間確有借名登記契約存在，上訴人所為終止借名登
      記契約之主張，及基此請求被上訴人等二人移轉登記其於
      永康公司之名義出資額予上訴人，即屬無據，應予駁回。
五、綜上，上訴人基於借名登記契約法律關係，訴請被上訴人等
    二人應將於永康公司各125,000 元之出資額移轉登記與原告
    ，為無理由，不應准許。原審判決上訴人敗訴，並無不當，
    上訴意旨指摘原判決不當，求予廢棄改判，為無理由，應予
    駁回。
六、本件事證已臻明確，兩造其餘攻擊防禦方法及未經援用之證
    據，經本院斟酌後，認為均不足以影響本判決之結果，爰不
    予一一論述，附此敘明。
七、據上論結，本件上訴為無理由，依民事訴訟法第436 條之1
    第3 項、第449 條第2 項、第78條，判決如主文。
中    華    民    國    99    年    12    月    17    日
                 民事第二庭    審判長法  官  張松鈞
                                     法  官  羅郁婷
                                     法  官  黃呈熹
以上正本係照原本作成。
本判決不得上訴。
中    華    民    國    99    年    12    月    17    日
                                     書記官  傅美蓮

司法院資訊處製作；財團法人民間司法改革基金會備份。
